【裁判字號】    97,基簡,18
【裁判日期】    970205
【裁判案由】    確認抵押權不存在等
【裁判全文】
臺灣基隆地方法院民事判決              97年度基簡字第18號
原      告  乙○○
訴訟代理人  甲○○
被      告  己○○○
            戊○○
                        之1
            丙○○
            丁○○
                        之1
上列當事人間請求確認抵押權不存在等事件，本院於民國97年 1
月22日言詞辯論終結，判決如下：
    主  文
確認原告所有坐落基隆市信義區○○○段槓子寮小段第四九七、
五○○、五○五地號土地應有部分各三七八○分之五、八分之一
、八分之一，以基隆市信義地政事務所登記字號基所字第一四五
九號，於民國六十七年二月一日為被告己○○○設定債權額比例
二分之一、擔保債權總金額新臺幣貳拾捌萬元、存續期間自民國
六十七年一月三十日起至民國七十二年一月二十九日止之抵押權
不存在；被告己○○○應將上開抵押權登記塗銷。
確認原告所有坐落基隆市信義區○○○段槓子寮小段第四九七、
五○○、五○五地號土地應有部分各三七八○分之五、八分之一
、八分之一，以基隆市信義地政事務所登記字號基所字第一四五
九號，於民國六十七年二月一日為被告戊○○、丙○○、丁○○
之被繼承人柯米設定債權額比例二分之一、擔保債權總金額新臺
幣貳拾捌萬元、存續期間自民國六十七年一月三十日起至民國七
十二年一月二十九日止之抵押權不存在；被告戊○○、丙○○、
丁○○應將上開抵押權登記塗銷。
原告其餘之訴駁回。
訴訟費用新臺幣貳仟玖佰捌拾元，由被告己○○○負擔新臺幣壹
仟肆佰玖拾元，餘由被告戊○○、丙○○、丁○○連帶負擔。
    事實及理由
一、被告己○○○、戊○○、丁○○經合法通知，均未於言詞辯
    論期日到場，核無民事訴訟法第 386條所列各款情形，依民
    事訴訟法第436條第2項、第385條第1項前段之規定，准原告
    之聲請，由其一造辯論而為判決。
二、原告起訴主張：坐落基隆市信義區○○○段槓子寮小段第49
    7、500、505地號土地應有部分各3780分之5、8分之1、8 分
    之1（下稱系爭土地）原為訴外人林登元所有，於民國96年8
    月14日移轉為原告所有，林登元因積欠訴外人柯米及被告己○○○（冠夫姓前為洪月娥）債務，遂以系爭土地及坐落基
    隆市○○區○○段 449、450、451、454、455地號土地應有
    部分為借款之共同擔保，並於民國67年2月1日設定擔保債權
    總金額新臺幣（下同）280,000元，存續期間自民國67年1月
    30日起至72年 1月29日止，以被告己○○○及被告戊○○、
    丙○○、丁○○之被繼承人柯米為權利人之第一順位抵押權
    （下稱系爭抵押權），債權額比例各為2分之1。系爭抵押權
    所擔保債權之請求權已於87年 1月29日罹於時效而消滅，抵
    押權人即被告己○○○及訴外人柯米未於時效完成後之 5年
    內行使抵押權，系爭抵押權已於92年 1月29日消滅，但被告
    己○○○及柯米未將抵押權塗銷，而柯米於92年10月29日去
    世，被告戊○○、丙○○、丁○○為其繼承人，自負有塗銷
    抵押權之義務，為此提起本訴，並聲明：(一)確認被告己○○○於67年2月1日就系爭土地及基隆市○○區○○段449、450
    、45 1、454、455地號土地，共同擔保設定抵押權 280,000
    元、債權額比例為2分之1之抵押權不存在；被告己○○○應
    將上開抵押權登記塗銷。(二)確認被告戊○○、丙○○、丁○○於67年2月1日就系爭土地及基隆市○○區○○段449、450
    、451、454、455地號土地，共同擔保設定抵押權280,000元
    、債權額比例為2分之1之抵押權不存在；被告戊○○、丙○○、丁○○應將上開抵押權登記塗銷。
三、被告己○○○、戊○○、丁○○未於言詞辯論期日到場，亦
    未提出書狀作何聲明或陳述；被告丙○○則稱：被告父親柯
    米突然過世，並未就本件債權及抵押權有所交代，故其及被
    告戊○○、丁○○不知有此筆債權及抵押權存在，原告可以
    先行通知被告處理卻逕行起訴等語，並聲明駁回原告之訴。
四、原告上開主張，業據提出系爭土地之土地登記第二類謄本各
    1份及訴外人柯米、被告之戶籍謄本5份為證，復為被告丙○○所不爭執，而被告己○○○、戊○○、丁○○經合法通知
    未於言詞辯論期日到場，亦未提出準備書狀爭執，依民事訴
    訟法第280條第3項前段準用同條第 1項前段之規定，對於原
    告主張之事實視同自認，應堪信原告之主張為真實。
五、按請求權，因15年間不行使而消滅；又以抵押權擔保之債權
    ，其請求權已因時效而消滅，如抵押權人，於消滅時效完成
    後，5年間不實行其抵押權者，其抵押權消滅，民法第125條
    前段、第 880條分別定有明文。本件系爭土地上所設定權利
    人為被告己○○○及柯米之抵押權，其擔保之債權請求權，
    消滅時效已經完成，且抵押權人並未於抵押債權時效完成後
    5 年內實行抵押權，已如前述，依照前開法條規定，系爭抵
    押權已逾除斥期間而消滅。
六、按所有人對於妨害其所有權者，得請求除去之，民法第 767
    條中段定有明文。查系爭抵押權已經消滅，而依社會一般交
    易習慣，抵押權登記對於土地客觀交換價值恆有負面影響，
    影響原告所有權之完整，自屬對所有權之妨害。又抵押權人
    柯米係於抵押權消滅後始死亡，故其繼承人即被告戊○○、
    丙○○、丁○○已無從繼承系爭抵押權，雖無須辦理系爭抵
    押權繼承登記，但仍負有塗銷系爭抵押權登記之義務。從而
    ，原告本於系爭土地共有人之地位，請求確認如主文第1、2
    項所示之抵押權不存在，並請求被告塗銷各該抵押權登記，
    即無不合，應予准許。
七、另按確認法律關係之訴，非原告有即受確認判決之法律上利
    益者，不得提起之，民事訴訟法第247條第1項前段規定甚明
    ；而該條項所謂即受確認判決之法律上利益，須因法律關係
    之存否不明確，致原告在私法上之地位有受侵害之危險，而
    此項危險得以對於被告之確認判決除去之者，始為存在，最
    高法院42年台上字第1031號判例可資參照。原告雖為系爭土
    地之共有人，但並非坐落基隆市○○區○○段449、450、45
    1 、454、455地號土地之所有權人，有上開土地之土地登記
    第二類謄本各 1份在卷可稽，原告復未舉證證明其因上開土
    地上之抵押權法律關係存否不明確，致其在私法上地位有受
    侵害之危險，揆諸首揭說明，原告就上開土地上之抵押權是
    否存在，顯無受確認判決之法律上利益，則原告聲明請求確
    認坐落基隆市○○區○○段 449、450、451、454、455地號
    土地上之系爭抵押權不存在，及被告應塗銷該抵押權登記，
    與法不合，均應予駁回。
八、末按法院為終局判決時，應依職權為訴訟費用之裁判，民事
    訴訟法第87條第 1項定有明文。本件原告之訴為一部勝訴、
    一部敗訴，本院審酌原告請求確認被告就系爭土地及基隆市
    信義區○○段449、450、451、454、455地號土地設定之280
    ,000  元抵押權不存在及命被告塗銷該抵押權設定登記，其
    訴訟標的價額是以原告就訴訟標的所有之利益 280,000元為
    準，並非以土地之交易價額為準，而原告就系爭土地之請求
    部分，已獲勝訴判決，故認訴訟費用即第1審裁判費2,980元
    ，應由被告己○○○負擔2分之1即 1,490元，餘由被告戊○○、丙○○、丁○○連帶負擔。
九、結論：本件原告之訴為一部有理由，一部無理由，依民事訴
    訟法第385條第1項前段、第85條第1項、第2項，判決如主文
    。
中    華    民    國    97    年    2     月    5     日
                  基隆簡易庭法  官  陳湘琳
以上正本係照原本作成。
對於本件判決如有不服，應於收受送達後20日內向本院提出上訴
書狀，上訴於本院合議庭，並按他造當事人之人數附具繕本。
中    華    民    國    97    年    2     月    5     日
                            書記官  王佩珠


司法院資訊處製作；財團法人民間司法改革基金會備份。
